最　高　行　政　法　院　裁　定
　　　　　　　　　　　　　　　　　　 96年度裁字第02224號
抗　告　人　甲○○
上列抗告人因與相對人財政部臺灣省中區國稅局間聲請保全證據
事件，對於中華民國96年8月1日臺中高等行政法院96年度聲字第
6號裁定提起抗告，本院裁定如下︰
    主  文
抗告駁回。
抗告訴訟費用由抗告人負擔。
    理  由
一、本件抗告人基於下述理由在原審法院聲請保全證據：
  (一)聲請保全之理由：
    1.抗告人主張，其與相對人因87年度綜合所得稅事件，即96
      年度簡再字第00006號案件，抗告人數度向財政部臺灣省
      中區國稅局民權稽徵所（下稱中區國稅局民權稽徵所），
      聲請交付該相關證物，但中區國稅局民權稽徵所一直不願
      交付。
    2.抗告人擔心該證據有滅失或礙難使用之虞，特具狀請求保
      全86年7月10日抗告人依據中區國稅中市審字第86022167
      號函，應詢備查時之相關證物。
  (二)待保全之證據（即待調查之證據方法）：
    1.中區國稅局民權稽徵所86年7月10日調借抗告人帳簿憑證
　　  時即製作簽收收據之第二聯與第三聯。
    2.抗告人於86年7月10日所交付之84年度「未驗印」之日記
      帳一本，「未驗印」之總分類證一本，及事業開辦費之各
      項支出之原始憑證一批。
    3.或者是抗告人領回84年度帳證之收據。
二、對於抗告人以上之聲請，相對人則基於下述理由，辯稱：「
    無保全證據」之可能：
  (一)依所得稅法第86條前段規定「納稅義務人及其他關係人，提
    供帳簿、文據時，該管稽徵機關應摯給收據。該收據有三聯
    ，除第一聯交納稅義務人執存外，第二聯及第三聯由中區國
    稅局民權稽徵所保管。
  (二)又84年度之帳簿及憑證業已返還，抗告人擔心證據有滅失或
    礙難使用，聲請保全以上證物，實無可能。
三、原裁定則基於下述理由，駁回抗告人在原審之保全證據請求
    ：
  (一)抗告人聲請保全之證據，需引用該證據方法所生證據資料為
    證明依據之行政爭訟案件，已繫屬於原審法院（94年度簡字
    第144號綜合所得稅事件）。
  (二)而在該案件中，經承審該案件之原審法院認定：「抗告人雖
    稱其於86年7月10日依相對人函件指示，攜84年度相關帳簿
    及各項憑證備詢供核，嗣於同年8月間，因核定之金額與支
    出之金額差距頗大，抗告人乃取回日記帳一本，其餘原始憑
    證則仍交由承辦人員保管乙節。相對人則稱抗告人所提出之
    帳簿及憑證，均經相對人初查單位函覆抗告人業已返還，並
    有相關函件附卷可佐，雙方各執一詞，按所得稅法第86條前
    段規定：『納稅義務人及其他關係人，提供帳簿、文據時，
    該管稽徵機關應摯給收據。』又實務上稽徵機關調借帳簿憑
    證時即製作收據一式三聯，第一聯（收據聯）交納稅義務人
    執存，作為取回帳證之依據。抗告人既曾提出帳簿及憑證予
    相對人初查單位，如無特別事由，相對人如返還該帳證予抗
    告人，衡情應全部發還，應無單獨僅由抗告人取回日記帳一
    本之理。抗告人亦無法提出相對人初查單位收受其帳簿憑證
    之收據或其他證明，是抗告人所稱其支出系爭裝潢費用之原
    始憑證仍由相對人承辦人員保管，尚難採信」。
  (三)抗告人對該行政爭訟案件提起上訴，並經本院以96年3月29
    日96年度裁字第674號裁定駁回上訴確定。而抗告人對上開
    判決及裁定提起再審，亦經原審法院以96年度簡再字第6號
    判決駁回之。
  (四)而聲請保全證據之規範基礎及其構成要件之詮釋則如下述。
    1.法規範基礎：
      依行政訴訟法第176條準用民事訴訟法第368條第1項之規
      定，必須證據有滅失或礙難使用之虞，或經他造同意者，
      ，方得向法院聲請保全。另就確定事、物之現狀有法律上
      利益並有必要時，亦得聲請為鑑定、勘驗或保全書證。
    2.而上開法規範所要求之保全構成要件，應為以下之詮釋：
      (1)保全證據規定之立法意旨，係鑑於證據之調查，本應於
        訴訟繫屬後已達調查之程度，且有調查必要者，始得為
        之，但於此之前，如該證據有滅失或有礙難使用之虞，
        卻不能立即調查，將因證據之滅失或情事變更而礙難使
        用，致影響日後裁判之正確性，故特設此規定以為預防
        。
      (2)若本案訴訟已繫屬於法院，且已達可以調查證據之程度
        者，自無聲請保全證據之必要（最高法院92年度台抗字
        第202號裁定參照）。
      (3)又保全證據之聲請，應表明應保全證據之理由並釋明之
        。此為行政訴訟法第176條規定準用民事訴訟法第370條
        第1項第4款、第2項規定之當然解釋。而所謂「釋明」
        ，依行政訴訟法第176條規定準用民事訴訟法第284條規
        定，除依證據之性質不能即時調查者外，釋明事實上之
        主張者，得用可使法院信其主張為真實之一切證據。
  (五)在上開規範意旨下，本件不符合保全證據之要件。因為：
    1.從上開判決書中之論述足知，相對人是否已將抗告人提供
      查核之帳證返還於抗告人，是事實認定問題，自無聲請保
      全證據之必要。
    2.況抗告人僅泛稱：「抗告人數度向中區國稅局民權稽徵所
      聲請交付該相關證物，但中區國稅局民權稽徵所一直不願
      交付，抗告人擔心該證據有滅失或礙難使用之虞」等語，
      對於前開證據有滅失或礙難使用之虞的事實，並未提出證
      據以釋明之，揆諸前揭說明，其聲請自屬不應准許。
四、抗告意旨則謂：「依行政訴訟法第163條及第133條之規定，
    上開證據方法，相對人有提出之義務，而行政法院亦有職權
    調查之義務。而此為抗告人之權利，法院不可迴避其職權調
    查義務」云云。
五、本院按：
  (一)保全證據乃是在審判前預對「證據方法」為調查，以預先取
    得「證據資料」，供將來審判使用。若證據方法是否存在，
    以及在爭訟雙方之何一方掌控中，都不明瞭，法院之預先調
    查程序根本無從發動。而這些事項，依行政訴訟法第176條
    準用民事訴訟法第370條第1、2項之規定，都須由聲請保全
    之聲請人予以釋明。
  (二)本案中聲請人聲請保全而須踐行調查程序之「證據方法」，
    目前是否存在，以及是否保留在相對人手中﹖本身即是行政
    爭訟的實體爭訟事項，原應在本案實體審理過程中，依舉證
    責任配置法則，定其事證不明之不利益歸屬，根本沒有保全
    之必要。事實上抗告人提起本件聲請之真正目的，不是調查
    之保全，而是試圖取回證據方法而已，但這不是保全程序所
    欲處理之事項。正如本院上開所述，應由實體法上之舉證責
    任配置原則來解決。是以原審法院以保全證據所欲證明之本
    案爭訟業經判決確定為由，而駁回抗告人在原審法院之保全
    證據聲請，並無不當。是以抗告意旨指摘原裁定違誤，求予
    廢棄，難認有理由，應予駁回。
六、依行政訴訟法第104條、民事訴訟法第95條、第78條，裁定
    如主文。
中　　華　　民　　國　　96　　年　　9　　 月　　27　　日
                  第二庭審判長法  官　鄭　淑　貞
                              法  官  黃　合　文
                              法  官　吳　明　鴻
                              法  官　鄭　小　康
                              法  官　帥　嘉　寶
以  上  正  本  證  明  與  原  本  無  異
中　　華　　民　　國　　96　　年　　9　　 月　　27　　日
　　　　　　　　　　　　　　　書記官　莊　俊　亨
